【裁判字號】    95,台上,2765
【裁判日期】    950518
【裁判案由】    偽造文書
【裁判全文】
最高法院刑事判決            九十五年度台上字第二七六五號
    上  訴  人  甲○○
                        1段5.
                        號12.
    自訴代理人  范衡生律師
    被      告  乙○○
上列上訴人因自訴被告偽造文書案件，不服台灣高等法院中華民
國九十五年三月八日第二審更審判決（九十四年度重上更(三)字第
一一八號，自訴案號：台灣板橋地方法院八十八年度自字第五八
號），提起上訴，本院判決如下：
    主  文
上訴駁回。
    理  由
按刑事訴訟法第三百七十七條規定，上訴於第三審法院，非以判
決違背法令為理由，不得為之。是提起第三審上訴，應以原判決
違背法令為理由，係屬法定要件。如果上訴理由書狀並未依據卷
內訴訟資料，具體指摘原判決不適用何種法則或如何適用不當，
或所指摘原判決違法情事，顯與法律規定得為第三審上訴理由之
違法情形，不相適合時，均應認其上訴為違背法律上之程式，予
以駁回。本件上訴人即自訴人甲○○上訴意旨略稱：(一)、被告乙
○○於台灣板橋地方法院八十五年度自字第五五四號、原審法院
八十六年度上訴字第四六一一號被告及張哲融被訴詐欺案審理中
，先後於民國八十六年四月十七日及八十七年三月二十六日具狀
提出「捷特利機械建材（深圳）有限公司（下稱捷特利公司）在
深圳城市合作商業銀行印鑑卡影本」（下稱系爭印鑑卡影本），
欲藉以證明被告未偽造上訴人之印鑑章，該印鑑卡影本所載印鑑
啟用日期為九十四年十一月五日，但此日期係由原來之九十五年
十一月十四日變造而成，足證被告確有行使變造私文書犯行。乃
原判決竟謂無證據證明被告犯罪，其理由說明與卷證資料不符，
有理由矛盾及適用法則不當之違法。(二)、原判決引用證人羅秉成
於八十八年八月二十四日於第一審之證言，為認定被告未犯罪之
證據之一，但羅秉成並未依法具結，依刑事訴訟法第一百五十八
條之三規定，其證言無證據能力，原判決竟以之為論斷之證據，
當然違背法令。(三)、證人張金德於八十八年三月二十三日第一審
法院調查時稱系爭印鑑卡影本是伊通知張哲融從大陸取回，因當
時被告在國外，印鑑卡取回後由伊與張哲融一起拿給羅秉成律師
等語；然張哲融於八十八年五月十三日第一審法院調查時則稱：
張金德所述不實在，系爭印鑑卡影本是被告在深圳通知伊帶回台
灣，帶回後直接送至被告之住處，再至羅秉成律師處等語。被告
及張金德對張哲融之上述證言，均未表示反對意見，足見張金德
所述為不實在。況被告於八十八年八月二十四日第一審法院調查
時供稱：是伊叫張金德提出印鑑卡，當時伊在大陸東北等語，原
審就此未詳查釐清，逕採張金德之供述為有利被告之認定，有審
理未盡、判決理由不備及理由矛盾之違法。(四)、原判決既然認定
捷特利公司由被告經營，卻又認公司之銀行印鑑卡原本應非由被
告保管，而係在上訴人手中。此理由之說明非但無法自圓其說，
更與證人張哲融所證公司之印鑑卡由被告保管等語不符，顯有判
決理由矛盾之違法。(五)、證人張哲融、陳金墘夫婦均證稱：被告
指示張哲融於八十五年十月二十六日將公司之銀行印鑑卡等重要
文件攜帶回台，交給被告再轉交羅秉成律師，而上訴人提出八十
五年度自字第五五四號刑事自訴，係在八十五年十一月十九日，
因此張哲融攜回之銀行印鑑卡不可能係經變造，而張哲融於八十
五年十二月三十一日已遭被告解職，自不可能於八十六年三月二
十八日、八十六年四月十七日及八十七年三月二十六日提出系爭
變造之印鑑卡影本供被告使用，況最早發現印鑑卡經變造者亦為
張哲融，足證被告有行使變造私文書犯行，(六)、證人俞雨聲於原
審九十五年二月二十二日審判期日指證被告確實於八十六年四月
十七日及八十七年三月二十六日兩度以答辯狀提出系爭印鑑卡影
本，並證稱系爭印鑑卡影本之日期經變造。原判決對此不利被告
之證言，竟斷章取義，為被告脫罪，逕為有利被告之論斷，顯屬
違法等語。
惟查證據之取捨、證據證明力之判斷以及事實有無之認定，屬事
實審法院之職權，苟其取捨、判斷與認定，並不違背經驗法則及
論理法則，即不容任意指為違背法令，而執為適法之第三審上訴
理由。本件原判決以被告自始否認有上訴人自訴意旨所指之偽造
私文書犯行，辯稱：系爭捷特利公司銀行印鑑卡影本及捷特利鋁
門窗訂貨合約書影本均係當時擔任捷特利公司總經理之張哲融自
大陸深圳帶回並交給羅秉成律師，由羅律師於八十六年三月二十
八日當庭提出，及於八十六年四月十七日及八十七年三月二十六
日具狀向法院提出，伊不知張哲融如何取得，伊未偽造或變造亦
不知是否有偽造、變造之情事，伊持有上訴人之印鑑章為真正，
是八十四年九月間簡順清當著伊與張哲融的面，將公司及上訴人
之印章交給公司會計小姐，伊無偽造上訴人之印章之必要等語。
而經查上訴人於一九九五年三月十五日與被告簽訂股權轉讓協議
書，將捷特利公司股權全部轉讓被告，惟公司負責人名義未變更
，上訴人乃將公司及其印章交付被告，以供被告經營公司，嗣因
支付價款之一張支票退票，上訴人取回公司及個人印章，迄八十
四年九月五日債務解決，上訴人始將公司交還被告經營等情，已
據被告及原自訴代理人俞雨聲供明在卷，且有股權轉讓協議書可
稽。證人簡順清證稱：上訴人與被告之債務糾紛解決後，俞雨聲
將捷特利公司之大、小印章整盒交給伊，伊再交回公司會計小姐
，當時被告在場等語，核與被告所辯情節相同。而被告受讓公司
後，並未實際參與經營公司業務，而係由公司總經理張哲融全權
負責公司業務等情，復經證人簡順清、張金德證述明確。從而，
被告既已取得公司及上訴人之印章，實無必要再偽刻上訴人之印
章，縱八十四年九月之後，被告或張哲融有對外收取公司之工程
款及債權，亦屬公司業務之正常運作，尚難認被告此行為有何不
法情事。又系爭印鑑卡影本係在上訴人前案自訴被告及張哲融涉
犯詐欺罪（即台灣板橋地方法院八十五年度自字第五四四號，原
審法院八十六年度上訴字第四六一一號）訴訟中，由張哲融自大
陸攜回等情，已據張哲融、陳金墘夫婦及證人張金德供明在卷，
證人張金德、羅秉成並證稱：系爭印鑑卡影本由張哲融攜回台灣
後，由張金德與張哲融在八十六年三月二十八日第一審法院開庭
時，面交羅秉成律師，由羅秉成庭呈法院等語。足見此次提交該
印鑑卡影本給法院，並非被告所為。系爭印鑑卡影本所載之啟用
日期九十四年（即一九九四年）十一月五日經第一審法院查證結
果，雖係經變造，原為九十五年（即一九九五年）十一月十四日
啟用，但被告並未實際參與公司之經營，而係由張哲融全權負責
經營，則被告並未保管上訴人向銀行開戶時由客戶留存之印鑑卡
原本，系爭印鑑卡影本又係前案同為被告之張哲融自大陸帶回台
，證人陳金墘亦證稱：系爭印鑑卡影本係伊去捷特利公司，自會
計人員取得，再交給張哲融帶回等語，則被告並未持有印鑑卡原
本可供比對，且查無證據足資證明系爭印鑑卡影本係被告所變造
，亦無證據足以證明被告知悉系爭印鑑卡之啟用日期經變造及上
訴人所指捷特利公司與中煤公司之工程合約書影本上之上訴人之
印章係遭人盜蓋，縱八十六年四月十七日及八十七年三月二十六
日之被告答辯狀有援用系爭印鑑卡影本，亦不足以證明被告有行
使變造私文書之犯意。至於證人張哲融於第一審八十八年二月二
十三日審理時雖稱：捷特利公司之銀行印鑑卡係由被告保管，被
告有偽刻上訴人之印章云云，惟此並無證據可資證明，應係雙方
交惡後之不實供述，為不可採。陳金墘於第一審稱：系爭印鑑卡
影本是張哲融於八十五年十月二十六日帶回台灣云云，但證人張
金德證稱：是前案訴訟中，羅秉成律師說未留公司印鑑卡影本，
所以伊叫張哲融從大陸帶回等語，而前案上訴人係於八十五年十
一月十九日始提起自訴，故陳金墘所述日期與事實不符，況如八
十五年十月間被告如已取得系爭印鑑卡，於訴訟中即可逕行提出
，何須再由張哲融、張金德面交羅秉成律師，是陳金墘所稱攜回
日期亦不可採。另證人俞雨聲於原審雖稱：八十四年九月五日將
捷特利公司交回被告經營時，僅交還公司印章，未交上訴人之印
鑑章云云，但其與被告間有多起民、刑訴訟，立場偏頗，且公司
負責人既未變更為被告，仍為上訴人，公司既轉讓被告，上訴人
自須將其印章一併交付被告，以利被告經營公司，始合情理，況
簡順清已證述上訴人之印章已於九十四年九月間交付公司會計小
姐等語，故俞雨聲所述為無可採信。此外，復查無其他積極證據
足資證明被告確有上訴人所指訴之犯行，因而維持第一審諭知被
告無罪之判決，駁回上訴人在第二審之上訴，已詳其論斷之理
由，所為論斷均有卷存證據資料可資覆按。上訴意旨雖指摘原判
決違法，惟查原判決認定系爭印鑑卡影本係由張哲融、張金德一
起在法院拿給羅秉成律師等情，係以羅秉成、張金德之證言為其
依據，且依卷內八十六年三月二十八日第一審法院八十五年度自
字第五五四號之訊問筆錄影本，羅秉成律師係庭呈系爭印鑑卡影
本，並非由被告行使該印鑑卡影本而庭呈該文書，故羅秉成於第
一審作證時雖未具結，但除去其證言，尚有張金德之證言及上述
筆錄可資為同一事實之認定，於判決本旨不生影響，不得執此為
合法之上訴理由。張哲融於八十八年五月十三日第一審調查時雖
稱系爭印鑑卡影本帶回台灣後，先拿至被告住處，再至羅秉成律
師處等語，與張金德所述直接拿給羅秉成律師之證言不盡相符。
但法官並未訊問被告及張金德對張哲融所述有何意見，故尚難以
被告及張金德對張哲融所述未表示意見，即表示張金德所述為不
可採信，且張哲融所指系爭印鑑卡有先送被告云云，為被告所否
認，又無證據足資證明，尚難執此證明被告明知系爭印鑑卡影本
經變造，原判決雖未說明張哲融所述為不足採信之理由，亦不影
響判決本旨，自無判決不備理由之違法可言。至於究竟是何人叫
張哲融至大陸取回印鑑卡，被告當時是否在大陸，於被告是否成
立犯罪，並無關聯，自非待證事項，原審未予究明，不得指有調
查未盡之違法。原判決係認定上訴人將捷特利公司轉讓予被告後
，公司業務由公司總經理張哲融負責經營，故未實際保管公司與
上訴人之印章及銀行印鑑卡，而不知印鑑卡之真正啟用日期，故
而不知系爭印鑑卡影本經變造。此事實之認定並不違常情，至於
原判決認印鑑卡原本應在上訴人手中，固嫌武斷，但除去此部分
之認定，亦於判決本旨不生影響。張哲融雖於八十五年十二月三
十一日離開捷特利公司，但依卷內資料八十六年三月間張哲融尚
未與被告生嫌隙，此由當時上訴人對被告及張哲融二人提出詐欺
之自訴，被告及張哲融共同選任羅秉成律師為辯護人等情可證，
則張哲融當時與被告之立場一致，張哲融、陳金墘夫婦自可能至
捷特利公司攜回公司之印鑑卡及契約書等影本，上訴意旨謂張哲
融既已離職，不可能於八十六年三月間返回公司取回印鑑卡等影
本云云，為事實之爭執，且與張哲融、陳金墘所證情節不符，自
非合法之上訴理由。至於其他上訴意旨，均係就原審依憑卷內證
據、資料所為認事、採證職權之合法行使，以及原判決已論列、
說明之事項，依憑己見任意指摘為違法，並重為事實之爭執，殊
與得為第三審上訴理由之違法情形不相適合，衡以前開說明，其
上訴為違背法律上之程式，應予駁回。
據上論結，應依刑事訴訟法第三百九十五條前段，判決如主文。
中    華    民    國  九十五  年    五    月   十八   日
                      最高法院刑事第九庭
                          審判長法官  賴  忠  星
                                法官  林  開  任
                                法官  林  立  華
                                法官  魏  新  和
                                法官  陳  晴  教
      本件正本證明與原本無異
                                      書  記  官
中    華    民    國  九十五  年    五    月  二十四  日
                                                   Ｍ


司法院資訊處製作；財團法人民間司法改革基金會備份。
